【裁判字號】    98,訴,359
【裁判日期】    980904
【裁判案由】    交付帳冊等
【裁判全文】
臺灣士林地方法院民事判決               98年度訴字第359號
原      告  丙○○
訴訟代理人  劉孟錦律師
複代理人    周珮琦律師
被      告  乙○○
                        1
            甲○○
共      同
訴訟代理人  張菊芳律師
上列當事人間交付帳冊等事件，本院於民國98年8 月6 日言詞辯
論終結，判決如下：
    主  文
原告之訴及假執行之聲請均駁回。
訴訟費用由原告負擔。
    事實及理由
一、原告主張：
（一）伊於民國93年5月間，與被告及訴外人古文嘉共同出資合
      夥，先後設立英屬維京群島CHANCE RESOURCES INC.（下
      稱A公司）、MAXX PRODUCTS INC.（下稱B公司）及MAXX
      RESOURCES INC.（下稱C公司）等3家公司（下稱合夥事業
      ），並約定由被告執行合夥事務，負責執行合夥事業之投
      資事宜。嗣古文嘉於94年8月間退夥，現合夥人為兩造共3
      人，各人股份均等。惟被告竟從未召開合夥人會議，更未
      向各合夥人報告投資之狀況及收益情形，依民法第675 條
      及706 條規定，伊自得隨時檢查合夥事業之事務及其財產
      狀況，並得查閱帳簿。
（二）被告雖否認兩造間有合夥關係，然由被告甲○○於臺灣士
      林地方法院檢察署97年度偵字第7555號偵查案件（下稱系
      爭偵查案件）中之供述及所提出之答辯狀內容，可知兩造
      間確有合夥關係存在。而關於被告所指伊曾於96年12月19
      日寄發存證信函（下稱系爭存證信函）予被告乙○○表明
      退夥意思乙節，因伊並未依民法第686 條第1 項規定，向
      另一合夥人即被告甲○○表明退夥意思，致未發生退夥效
      力，故伊仍為合夥人。再者，縱認系爭存證信函，已發生
      退夥通知之效力，依民法第686 條第1 項規定，伊之退夥
      聲明應自被告乙○○收受系爭存證信函之日起2 個月發生
      退夥效力，在退夥聲明發生效力前，伊仍為合夥人，仍得
      依合夥之法律關係，請求被告提出伊退夥聲明發生效力之
      日以前之財產狀況供伊查閱。
（三）爰本於合夥關係，依民法第675條及第706條之規定提起本
      訴。並聲明：
   1、被告應提出合夥事業及財產狀況，隨時供原告查閱，並提
      出自93年5 月1 日起至97年9 月30日止之收入帳本、支出
      帳本、收支原始憑證、分類帳、財產目錄、資產負債表、
      年度結算申報書、會計師帳本、銀行往來資金及所有存摺
      明細表供原告查閱。
   2、願供擔保請准宣告假執行。
二、被告則以：
（一）否認兩造間曾存有合夥關係，原告就其主張應負舉證之責
      。縱認兩造間原存有合夥關係，惟原告已於96年12月12日
      以口頭向伊聲明退夥，有原告所寄發系爭存證信函可憑。
      原告聲明退夥後，被告乙○○旋於96年12月14日寄發電子
      郵件予原告，副本併寄送被告甲○○，針對原告聲明退夥
      表達想法。嗣被告於96年12月31日曾結算給付原告退股金
      新臺幣（下同）2萬5,000元及薪資1萬9,200元，復於97年
      1 月31日給付原告96年度盈餘30萬元。之後，原告並曾於
      9 7 年1 月8 日以退夥為前提，對被告聲請調解結算財產
      ，並曾寄發存證信函予兆豐國際商業銀行（下稱兆豐銀行
      ），陳明其已在商談退股之事，均足證明原告已於96年12
      月12日向被告退夥聲明，發生退夥之效力。原告既已於96
      年12月12日聲明退夥，已喪失合夥人資格，自不再主張民
      法第675 條、第706 條分別規定之合夥人事務檢察權或隱
      名合夥人之監督權。況被告早已將每月財務報表提供予原
      告查閱，原告再為本件請求，實無理由。
（二）並聲明：原告之訴駁回。
三、經查︰
（一）原告曾於96年12月19日寄發系爭存證信函予被告乙○○，
      記載：「本合夥人丙○○（Ｚ000000000）於96年12月12日
      已表明退夥一事，也曾以口頭告知請於12月19日完成合夥
      事業財產之大至（應為致）估算，請台端（即乙○○小姐
      和甲○○小姐）於12月25日前提供下列相關帳目資料…」
      等內容。
（二）原告設於兆豐銀行第00000000000 號帳戶，曾先後於96年
      12月31日、97年1 月31日受領被告存入4 萬4,200 元、30
      萬元之款項。
（三）原告曾於97年1月11日寄發存證信函予兆豐銀行，表明：
      「本人（股東）…已於96年12月12日離職於CHANCE RESOU
      RCES INC.AND MAXX PRODUCTSINC.公司，也正在談退股一
      事，所有業務已不再參與，如有發生任何債務問題，概予
      本人無關，本人也不願意繼續擔任任何連帶保證人，特此
      通知」之意思。
（四）原告曾對被告提起涉犯背信罪等告訴，經臺灣士林地方法
      院檢察署系爭偵查案件偵查結果，為不起訴處分確定在案
      。
      以上有被告所提出存證信函、兆豐銀行存摺類存款存款憑
      條副本聯及等影本存卷可稽，並為兩造所不爭執，且經本
      院調閱系爭偵查案件卷宗予以查明，均堪認定為真實。
四、爭點之論述︰
    本件之爭點應在於：（一）兩造間是否原有合夥關係存在？
    （二）原告是否已退夥？（三）原告是否得依民法第675條
    、第706條規定行使事務檢查權或監督權？
    茲論述如下：
（一）兩造間原有合夥關係存在：
   1、被告雖否認兩造間原有合夥關係存在，然查，被告甲○○
      於系爭偵查案件中，已自承：「（是否有合資成立境外公
      司CHANCE RESOURCES INC. ？）有，丙○○、古文嘉、乙○○及我。」、「乙○○負責業務及採購，我負責船務及
      採購、出納，古文嘉已退夥2 年，之前負責業務，丙○○
      負責採購…」、「（你們4 個人是否又另外成立MAXX
      PROD UCTS INC.？）該公司只有乙○○及我、丙○○合資
      成立，負責人也是乙○○。」、「是否與告訴人合資成立
      境外公司CHANCE？）有。」等語在卷（見臺灣士林地方法
      院檢察署97年度他字第527 號卷第115） 。核與被告乙○○於系爭偵查案件中自承：「（是否與告訴人合資成立境
      外公司CHANCE？）有。」、「我是負責人，負責業務及採
      購。」等情相符（參見同上卷第132 頁）。酌以被告自陳
      前曾提供每月財務報表予原告查閱，復於96年12月31日結
      算給付原告退股金2 萬5,000 元、於97年1 月31日給付96
      年度盈餘30萬元等情（並參後述），堪認兩造間原確有合
      資成立A公 司及B 公司之事實，甚為明確。按稱合夥者，
      謂2 人以上互約出資以經營共同事業之契約。民法第667
      條第1 項規定甚明。兩造間既約定合資成立公司經營共同
      事業，其性質應屬合夥契約無訛。原告此部分主張，自堪
      信實。
   2、至於原告另指兩造合夥關係包含成立C 公司部分，參酌原
      告於系爭偵查案件中提出之刑事告訴狀，僅指訴兩造合資
      先後成立A 公司及B 公司之情，未曾述及C 公司部分。且
      就此部分，原告亦未能舉出任何證據以明，其此部分主張
      自無足認為真正，附此敘明。
（二）原告已經退夥，兩造間之合夥關係業已消滅：
   1、被告抗辯：原告已於96年12月12日聲明退夥，伊已於96年
      12月31日結算給付原告退股金2萬5,000元及薪資1萬9,200
      元，復於97年1月31日給付原告96年度盈餘30萬元等情。
      原告雖主張：伊並未依民法第686條第1項規定，向另一合
      夥人即被告甲○○表明退夥意思，未發生退夥效力，伊仍
      為合夥人云云。惟按聲明退夥為單獨行為，無待他合夥人
      之承諾，亦不以書面或一定之要式為必要，倘聲明退夥之
      意思表示為他合夥人所受領知悉，即發生聲明退夥之效力
      。至於民法第686條第1項但書，雖規定聲明退夥應於兩個
      月前通知他合夥人，然此僅為單方聲明退夥生效期間之規
      定，係基於保障他合夥人及第三人之規定，就合夥內部關
      係而言，倘他合夥人不為反對，合夥關係亦得提前消滅，
      應予敘明。經查，依前揭三之（一）所載系爭存證信函之
      內容，原告自述已於96年12月12日聲明退夥，並曾以口頭
      告知被告，請於同年12月19日完成合夥事業財產之結算，
      及於同年12月25日前提供相關帳目資料等情。而參酌原告
      於系爭偵查案件提出之刑事告訴狀，亦自陳於96年12月12
      日向被告表明退夥之意，及其曾聲請臺北市大同區調解委
      員會，就結算合夥財產事宜進行調解而不成立等情。並到
      庭自述：「…97年1 月18日申請調解請求返還合夥資金，
      他們2 人說沒有錢退合夥金，只願意退10萬元，來又加到
      退20萬…」等語（參見同上偵查卷第2 頁、第116 頁）。
      復參以原告前於97年1 月11日寄發存證信函予兆豐銀行，
      亦表明商談退股之事，不再參與合夥事業業務等意旨；以
      及原告設於兆豐銀行之帳戶，曾先後於96年12月31日、97
      年1 月31日受領被告存入4 萬4,200 元、30萬元之款項等
      情，均析述如前。綜此以觀，堪認原告於96年12月12日業
      已向被告聲明退夥，且兩造已就原告退夥事宜進行結算協
      商，顯然被告甲○○亦已受領知悉原告退夥聲明之意思表
      示，至為明確。原告主張其未向被告甲○○表明退夥意思
      ，未發生退夥效力云云，諉無足採。準此，兩造間原有之
      合夥關係，經原告合法聲明退夥，業已消滅不存，原告已
      非原有合夥關係之合夥人乙情，已堪認定。
（三）原告已非原有合夥關係之合夥人，不得依民法第675條、
      第706條規定行使事務檢查權或監督權：
      按無執行合夥事務權利之合夥人，縱契約有反對之訂定，
      仍得隨時檢查合夥之事務及其財產狀況，並得查閱賬簿。
      又，隱名合夥人，縱有反對之約定，仍得於每屆事務年度
      終，查閱合夥之賬簿，並檢查其事務及財產之狀況。如有
      重大事由，法院因隱名合夥人之聲請，得許其隨時為前項
      之查閱及檢查。民法第675條、第706條固分別定有明文。
      然上述法條所規定合夥人之事務檢查權及隱名合夥人之監
      督權，均係以合夥關係存在為要件，亦即此乃合夥關係存
      續期間，賦與無執行合夥事務權利之合夥人之權利。至於
      合夥人聲明退夥後，則屬出資返還之問題，須依民法第68
      9 條之規定，以退夥時合夥財產之狀況為準，為結算分配
      。此觀諸該條規定內容，即得明瞭。而於合夥未受虧損之
      情形，始得為全部返還之請求，且其請求返還出資之對象
      應為合夥，而非他合夥人（最高法院92年度台上字第1234
      號判決參考）。由此亦知，前揭民法第675 條、第706 條
      所規定之事務檢查權或監督權，均以合夥關係存續，具有
      合夥人資格者，始得據以主張。而原告業已退夥，已非原
      合夥關係之合夥人，業已析述如上，其本於合夥關係，依
      民法第675 條、第706 條規定而為本件請求，自屬無據。
五、從而，原告本於合夥法律關係，依民法第675條、第706條之
    規定，請求被告應提出合夥事業及財產狀況，隨時供原告查
    閱，並提出自93年5月1日起至97年9月30日止之收入帳本、
    支出帳本、收支原始憑證、分類帳、財產目錄、資產負債表
    、年度結算申報書、會計師帳本、銀行往來資金及所有存摺
    明細表供原告查閱，為無理由，應予駁回。
六、原告之訴既經駁回，其假執行亦失所附麗，應併駁回。
七、本件判決基礎已臻明確，兩造其餘攻擊防禦方法及訴訟資料
    經本院審酌後，核與判決結果不生影響，無一一論述之必要
    ，併予敘明。
八、據上論結，本件原告之訴為無理由，依民事訴訟法第78條，
    判決如主文。
中    華    民    國    98    年    9     月    4     日
                  民事第三庭  法  官  施月燿
以上正本證明與原本無異。
如對本判決上訴，應於判決送達後20日內向本院提出上訴狀。
中    華    民    國    98    年    9     月    14    日
                              書記官  于耀文


司法院資訊處製作；財團法人民間司法改革基金會備份。
